【裁判字號】    97,交抗,783
【裁判日期】    971120
【裁判案由】    聲明異議
【裁判全文】
臺灣高等法院高雄分院刑事裁定         97年度交抗字第783號
抗  告  人  交通部公路總局高雄區監理所
代  表  人  陳聰乾
異  議  人
即受處分人  甲○○
上列抗告人因受處分人違反道路交通管理處罰條例聲明異議案件
，不服臺灣高雄地方法院中華民國97年9 月30日裁定（97年度交
聲字第2079號），提起抗告，本院裁定如下：
    主  文
抗告駁回。
    理  由
一、抗告意旨略以：抗告意旨略以：道路交通管理處罰條例第35
    條第1 項第1 款規定：酒精濃度超過規定標準之汽車駕駛人
    ，處新臺幣1 萬5 千元以上6 萬元以下罰鍰，並當場移置保
    管該汽車及吊扣其駕駛執照1 年。另同條例第67條第6 項規
    定：汽車駕駛人違反本條例規定，應受吊扣駕駛執照處分，
    於汽車駕駛人係無駕駛執照駕車者，在所規定最長吊扣期間
    內，不得考領駕駛執照。又按道路交通安全規則第62條第1
    項規定：汽車駕駛人受吊扣、吊銷駕駛執照處分尚未確定執
    行前，不得參加汽車駕駛執照之晉級考驗，如參加考驗取得
    高一級之駕駛執照資格者，該項資格於執行吊扣或吊銷駕駛
    執照之處分時，一併吊扣或吊銷，但持有機器腳踏車駕駛執
    照報考小型車汽車駕駛執照者，不在此限；又同規則第50條
    第1 項規定：汽車駕駛執照為駕駛汽車之許可憑證，由駕駛
    人向公路監理機關申請登記，考驗及格後發給之。汽車駕駛
    人經驗及格，未領取駕駛執照前，不得駕駛汽車。上開處罰
    酒後駕車行為規定之立法目的在於駕駛人於飲酒後駕車，將
    無法保持清晰、正常之判斷，反應及操控能力降低，增加發
    生交通事故之危險，對於整體用路人之生命、身體、財產法
    益造成極大之侵害，故對於酒後駕車行為除科以罰鍰及當場
    移置保管該汽車外，並吊扣駕駛人之駕駛執照1 年及命其應
    接受道路交通安全講習，以避免駕駛人再犯，確保用路人之
    安全。94年12月14日修正前道路交通管理處罰條例第68條原
    規定：「汽車駕駛人，因違反本條例及道路交通安全規則之
    規定，受吊扣或吊銷駕駛執照處分時，吊扣或吊銷其持有各
    級車類之駕駛執照。」，修正後同條文則規定：「汽車駕駛
    人，因違反本條例及道路交通安全規則之規定，受吊銷駕駛
    執照處分時，吊銷其持有各級車類之駕駛執照照。」，其修
    正原因乃舊法將違規駕駛人所持有各級車類之駕駛執照一併
    吊扣，失之過酷，影響人民工作及生活甚鉅。故依修正後規
    定，當行為人有違反道路交通管理處罰條例第35條第1 項第
    1 款規定，而有應吊扣駕駛執照時，僅能吊扣行為當時駕駛
    該違規車輛所憑之駕駛執照，而不得吊扣該違規行為人所持
    有、與駕駛違規車輛無關之其他各級車類駕駛執照，故道路
    交通管理處罰條例第35條第1 項第1 款所規定之「吊扣駕駛
    執照」，應係指「吊扣駕駛人酒後違規駕駛時，駕駛該違規
    車輛所憑之駕駛執照」。而因取得高一級車類之駕駛資格者
    ，得駕駛較低級車類之車輛，因此當未領有較低級駕駛執照
    者，依憑其所領有之較高級駕駛執照，酒後違規駕駛較低級
    之車輛時，自仍應吊扣其駕駛該違規車輛所憑之較高駕駛執
    照，如此始符合道路交通安全規則第114 條第2 款、第53條
    、第61條第1 項及道路交通管理處罰條例第35條第1 項第1
    款、第24條第1 項第2 款、第68條規定之意旨。本件異議人
    即受處分人違規時所駕駛VM-2118 號自用小客車之資格憑證
    為職業大貨車駕駛執照。嗣本所依據道路交通管理處罰條例
    第35條第1 項規定，裁處罰鍰新臺幣19500 元，及吊扣其駕
    駛執照12個月處分，施以道安講習，於法自無不合。是原裁
    定尚有違誤，為加強道路交通管理，維護交通秩序，確保交
    通安全，爰依法提起抗告，請求撤銷原裁定云云。
二、原審以：(一)原處分意旨略以：異議人即受處分人甲○○於民
    國97年8 月24日凌晨2 時37分飲酒後駕駛車號VM-2118 號自
    用小客車，行經高雄縣岡山鎮○○路595 巷處，經高雄縣政
    府警察局岡山分局攔檢，並測得異議人呼氣中酒精濃度達每
    公升0.37克，而舉發異議人「實施路檢查獲經吹氣酒測值為
    0.37毫克」，並開立高警交字第N00000000 號舉發違反道路
    交通管理事件通知單，而交通部公路總局高雄區○○○○○
    道路交通管理處罰條例第35條第1 項第1 款及第24條第1 項
    第1 款規定，於97年9 月8 日以高監自裁字第裁80-N000000
    00號裁決書裁處異議人罰鍰新臺幣（下同）19,500元，並吊
    扣駕駛執照12個月，施以道安講習。異議人接獲裁決書後，
    不服上開裁決處分，於法定期間內向本院聲明異議。(二)本件
    異議意旨略以：異議人當時係參加友人喜宴，喝了點酒，被
    警方臨檢，全家僅靠異議人養家活口，如果職業大貨車駕照
    被吊扣，將無法維持家計，請求撤銷吊扣處分等語（聲明異
    議範圍不含裁處罰鍰19,500元及施以道安講習部分）。(三)按
    汽車駕駛人，駕駛汽車經測試檢定有酒精濃度超過規定標準
    之情形者，處新臺幣15,000元以上60,000元以下罰鍰，並當
    場移置保管其車輛及吊扣其駕駛執照1 年，道路交通管理處
    罰條例第35條第1 項第1 款定有明文。而所謂酒精濃度超過
    規定之標準者，依道路交通安全規則第114 條第2 款之規定
    ，係指汽車駕駛人飲用酒類或其他類似物後其吐氣所含酒精
    濃度超過每公升0.25毫克或血液中酒精濃度超過0.05% 以上
    者。次按，已領有大貨車駕駛執照者，得駕駛小型車、輕型
    機器腳踏車，道路交通安全規則第61條第1 項第3 款規定明
    確。再按，汽車駕駛人，因違反本條例及道路交通安全規則
    之規定，受吊銷駕駛執照處分時，吊銷其持有各級車類之駕
    駛執照，道路交通管理處罰條例第68條定有明文。此規定係
    於94年12月14日修正公布，並於95年3 月1 日施行，而修正
    前之道路交通管理處罰條例第68條則係規定「汽車駕駛人，
    因違反本條例及道路交通安全規則之規定，受吊扣或吊銷駕
    駛執照處分時，吊扣或吊銷其持有各級車類之駕駛執照」，
    觀其修法意旨，係以「原條文將違規駕駛人所持有之各級車
    類駕駛執照一併吊扣或吊銷，失之過酷，影響人民工作及生
    活甚鉅」為由，而刪除吊扣駕駛人駕駛執照時，應吊扣駕駛
    人持有各級車類駕駛執照之規定，是依現行道路交通管理處
    罰條例，已無得吊扣駕駛人所持有他級駕駛執照之依據存在
    ，從而，於為吊扣駕駛人駕駛執照之處分時，自僅得吊扣駕
    駛人違規時所駕駛該級車類之駕駛執照，以限制其繼續駕駛
    該級車類行駛道路之權利，若駕駛人並無該級車類之駕駛執
    照，即無從執行吊扣駕駛執照之處分，而僅係應否依道路交
    通管理處罰條例第22條第1 項規定處罰駕駛人之問題。(四)經
    查：1.異議人於97年8 月24日凌晨2 時37分許，在飲酒後呼
    氣酒精濃度為每公升0.37毫克（0.37mg/l）之情形下，駕駛
    車號VM -2118號自用小客車，行經高雄縣岡山鎮○○路595
    巷處，為警攔檢查獲，並由原處分機關就酒後駕車部分之交
    通違規行為裁處罰鍰19,500元、吊扣駕駛執照12個月並施以
    道安講習之事實，業據異議人自承在卷，並有高雄縣政府警
    察局高警交字第N00000000 號舉發違反道路交通管理事件通
    知單、原處分機關97年9 月8 日高監自字第0970042541號移
    送書、高監自裁字裁80-N00000000號違反道路交通管理事件
    裁決書各1 份附卷可稽，是異議人酒後酒精濃度超過規定標
    準，仍於上開時、地駕駛自用小客車之違規行為，堪以認定
    。2.經查，本件異議人並無普通小型車駕駛執照，僅有職業
    大貨車駕駛執照，業據異議人陳明在卷，且有證號查詢汽車
    駕駛人資料1 份在卷可稽，而本件異議人係駕駛普通小型車
    違規，依現行道路交通管理處罰條例第68條規定，僅得吊扣
    其普通小型車駕駛執照，並不得吊扣駕駛人所持有各級車類
    之駕駛執照，亦即於為吊扣駕駛人駕駛執照之處分時，僅得
    吊扣駕駛人違規時所駕駛該級車類之駕駛執照，以限制其繼
    續駕駛該級車類行駛道路之權利。從而，原處分機關僅能吊
    扣異議人違規當時所駕車類（即普通小型車）之駕駛執照，
    不得率爾吊扣異議人現尚有效之其他各級駕駛執照（即職業
    大貨車駕駛執照），原處分機關未審酌新修正之法律規定，
    逕予裁處吊扣其駕駛執照12個月，復未依「違反道路交通管
    理事件統一裁罰基準及處理細則」第43條第2 項第3 款規定
    ，記明應受吊扣駕駛執照之名稱，均有可議，是異議人本件
    異議為有理由，應由本院將原處分關於吊扣甲○○駕駛執照
    12個月部分之處分撤銷，由原處分機關依修法後之規定及意
    旨，另為適法之處分等情。
三、經本院審閱卷證後，認原審裁定，並無不合。抗告人抗告意
    旨，以上開情詞，而認本件依道路交通管理處罰條例第35條
    第1 項第1 款規定，吊扣受處分人之大貨車駕駛執照，雖於
    同條例第68條修正後，吊扣受處分人所領有憑以許可駕駛汽
    車之駕駛執照，仍符合立法意旨云云。但按行政行為，採取
    之方法所造成之損害不得與欲達成目的之利益顯失均衡，行
    政程序法第7 條第3 款及行政罰法第18條規定意旨可資參照
    ，故受處分人於上情若無自用小客車駕駛執照可供吊扣時，
    吊扣其大貨車駕駛執照以代之，雖可達成限制受處分人繼續
    駕駛自用小客車之目的，惟亦同時造成限制受處分人繼續駕
    駛大貨車之結果，所造成之損害已與欲達成目的之利益顯失
    均衡。且依前開所述修正後即本件行為時之道路交通管理處
    罰條例第68條規定，其既已將「吊扣」各級車類駕照之規定
    予以刪除，抗告人自不能逕行處分吊扣受處分人其他車種之
    駕駛執照。抗告人因受處分人駕駛自用小客車而有上開違規
    行為，因受處分人並無自用小客車駕駛執照因而逕行吊扣其
    職業大貨車駕駛執照，顯已逾越修正後道路交通管理處罰條
    例第68條之規範意涵及範圍。
四、原審因而認抗告人即原處分機關依道路交通管理處罰條例第
    35條第1 項第1 款之規定，裁處吊扣受處分人職業大貨車駕
    駛執照12個月，尚有不當，因而將原處分該部分撤銷，本院
    經核並無違誤。抗告人以前開情詞，指摘原裁定不當，為無
    理由，應予駁回。
據上論結，應依道路交通案件處理辦法第26條，刑事訴訟法第41
2 條，裁定如主文。
中    華    民    國    97    年    11    月    20    日
                  刑事第五庭    審判長法  官  曾永宗
                                      法  官  王伯文
                                      法  官  任森銓
以上正本證明與原本無異。
不得再抗告。
中    華    民    國    97    年    11    月    20    日
                                      書記官  廖素珍


司法院資訊處製作；財團法人民間司法改革基金會備份。
